【裁判字號】    95,訴,289
【裁判日期】    950721
【裁判案由】    遷讓房屋等
【裁判全文】
臺灣高雄地方法院民事判決               95年度訴字第289號
原      告  丙○○
訴訟代理人  丁○○
            甲○○
            單文程律師
被      告  乙○○
訴訟代理人  陳旻沂律師
複 代理 人  吳艾黎律師
            邱麗妃律師
上列當事人間請求遷讓房屋等事件，經本院於民國95年7 月7 日
言詞辯論終結，判決如下：
    主  文
被告應將坐落高雄縣鳳山市○○○段一二二九之八地號土地上之
同段87建號建物即門牌號碼高雄縣鳳山市○○○路八十八號房屋
全棟遷讓交還原告。
被告應自民國九十五年五月十九日起至交還前項建物之日止，按
月給付原告新臺幣伍萬元。
原告其餘之訴駁回。
訴訟費用由被告負擔。
本判決第一、二項於原告以新台幣壹佰肆拾貳萬元為被告供擔保
後，得為假執行，但被告如以新台幣肆佰貳拾捌萬元為原告預供
擔保，得免為假執行。
原告其餘假執行之聲請駁回。
    事實及理由
一、按訴狀送達後，原告不得將原訴變更或追加他訴，但擴張或
    減縮應受判決事項之聲明者，不在此限，民事訴訟法第255
    條第1 項第3 款定有明文。本件原告起訴時，係請求被告遷
    讓系爭房屋（詳後述），及自民國95年1 月15日起至遷讓房
    屋之日止，按月給付新台幣（下同）5 萬元，嗣於本院準備
    程序中，變更請求自95年2 月15日起算相當於租金之不當得
    利（見本院卷第93頁），核為減縮應受判決事項之聲明，應
    予准許。
二、原告主張：坐落高雄縣鳳山市○○○段1229-8地號土地上之
    建物即同段87建號房屋1 棟（門牌號碼高雄縣鳳山市○○○
    路88號房屋，下稱系爭房屋）係伊所有，並於94年4 月26日
    與被告簽立房屋租賃契約書（下稱系爭租賃契約），將之出
    租予被告，約定每月租金為5 萬元，被告應於每月15日前繳
    納，租賃期間自94年5 月15日起至101 年5 月14日止，被告
    於簽約時給付原告押租金15萬元，於租賃期間，被告不得以
    押租金扣抵房租，原告並應負擔系爭房屋之租賃所得稅額半
    數。詎被告自94年11月15日起即未繳納租金，經伊於94年11
    月24日、同年12月23日以存證信函催告被告給付租金，未獲
    置理，截至95年2 月15日被告已積欠租金達4 個月之租額，
    而押租金不得扣抵房租，是本件扣除被告於95年1 月18日寄
    付之3 萬5,000 元及伊依約應負之所得稅額1 萬5,0 00元後
    ，被告尚積欠租金15萬元，已達2 個月之租額，伊乃於95年
    2 月24日以存證信函向被告為終止系爭租賃契約之意思表示
    ，故該契約已於95年2 月14日終止，被告自應交還系爭租房
    屋，而被告未予返還，當屬無權占有系爭房屋，享有相當於
    租金之利益，致伊受有同額之損害；又縱認押租金可以扣抵
    房租，惟截至95年5 月15日止，被告積欠租金已達2 個月以
    上之租額，伊亦於95年5 月17日以存證信函向被告為終止系
    爭租賃契約之意思表示，經被告於同年月18日收受，故系爭
    租賃契約於同年月19日已終止，被告自應返還系爭房屋。爰
    依所有物、租賃物返還請求權（請求擇一判決）及不當得利
    之法律關係，提起本訴等語。並聲明：(一)被告應將系爭房屋
    全棟遷讓交還原告。(二)被告應自95年2 月15日起至交還系爭
    房屋之日止，按月給付原告5 萬元。(三)願供擔保，請准宣告
    假執行。
三、被告則以：伊於95年1 月18日先行支付原告3 萬5,0 00元，
    且原告依約應支付系爭房屋自94年5 月起至10月止之所得稅
    額半數即1 萬5,000 元，上開數額均應扣除；又原告向伊收
    取3 個月之押租金，已逾土地法第99條規定之擔保金應以2
    個月租額為限，伊就超過部分（即1 個月5 萬元）自得主張
    抵付租金；再依土地法第100 條第3 款規定，原告就伊交付
    之押租金抵償後，所欠租額仍逾2 個月，始得終止系爭租賃
    契約，而此為法律之強制規定，不得以特約變更。基此，伊
    得主張扣除之數額合計為20萬元（即35,000+50,000+100,00
    0=200,000） ，是伊自94年11月起至95年2 月止，固積欠原
    告4 個月合計20萬元之租金，惟扣除上開數額後，已無積欠
    之租金，原告於95年2 月24日為終止租約之意思表示，於法
    不符；末以，原告於95年5 月17日為終止系爭租賃契約之意
    思表示前，未再定期催告伊給付租金，該終止權之行使，亦
    不合法；而縱認原告確有定期催告，惟本件兩造所訂之租額
    顯逾土地法第97條第1 項所定之最高租額，是截至95年5 月
    15日止，伊所積欠之租金亦未達2 個月之租額，原告不得終
    止系爭租賃契約等語，資為抗辯。並聲明：原告之訴駁回，
    如受不利判決，願供擔保免為假執行。
四、兩造不爭執之事項：
(一)、系爭房屋為原告所有，兩造於94年4 月26日簽立系爭租賃契
    約，由被告承租系爭房屋，並約定租賃期間自94年5 月15日
    起至101 年5 月14日止，每月租金為5 萬元（自第4 年起則
    調整為每月5 萬2,500 元），而被告應於每月15日前繳納租
    金，被告於簽約時已給付原告押租金15萬元。
(二)、被告自94年11月15日起即未繳納租金，嗣於95年1 月17日寄
    送面額為3 萬5,000 元之郵政匯票予原告，經原告於翌日收
    執並兌現。
(三)、被告已繳納系爭房屋自94年5 月至10月止之房屋租賃所得稅
    3 萬元，而依系爭租賃契約特約應受強制執行之事項補充第
    5 點約定，該數額應由原告負擔半數即1 萬5,000 元，原告
    並同意自被告應給付之數額中抵扣。
五、兩造主要之爭執事項：
(一)、被告截至95年2月15日止所積欠之租額是否已達2個月以上？
(二)、原告於95年5月17日終止系爭租賃契約有無理由？
(三)、原告請求被告給付相當於租金之不當得利是否有據？該數額
    為何？
六、被告截至95年2月15日止所積欠之租額是否已達2個月以上？
(一)、本件原告主張土地法第100 條不適用於定期租賃契約，自應
    從兩造有關押租金不得抵償租金之約定，惟被告辯稱土地法
    第100 條第3 款係法律之強制規定，不得特約排除。經查，
    按承租人積欠租金除以擔保金抵償外，達2 個月以上時，出
    租人始得收回房屋，土地法第100 條第3 款定有明文；而土
    地法第100 條第3 款關於擔保金抵償租金之規定，雖僅就未
    定有期限之租賃而設，然在有期限之租賃實具有同一之法律
    理由，自應類推適用（最高法院44年臺上字516 號判例意旨
    參照）。又上開規定係為保護經濟上之弱者即承租人而設，
    為強制規定，不得以約定排除之。基此，原告主張系爭租賃
    契約為定期租賃契約，無土地法第100 條第3 款之適用乙節
    ，不足採取。而系爭租賃契約所附之「特約應受強制執行之
    事項補充」（下稱系爭補充事項約定）第7 條固約定：「租
    賃期間，乙方（即被告）不得以押金扣抵房租，否則甲方（
    即原告）得隨時解約收回房屋」等字詞（見本院卷第7 頁）
    ，惟依前開說明，該約定違反土地法第100 條第3 款有關法
    律保護經濟上弱者之強制規定，依民法第71條前段規定，該
    約定應屬無效，是原告主張押租金不得抵償房租等語，亦無
    足取。
(二)、次以，被告自94年11月15日起即未繳納租金，業如前述，則
    自斯時起至95年2 月14日止，被告共積欠3 個月租金即15萬
    元未繳（原告主張有4 個月，應屬誤算），嗣被告於95年1
    月18日給付原告3 萬5,000 元租金，另本件被告於簽約時，
    業已繳交押租金15萬元予原告收受，為兩造所不爭執，而押
    租金應先抵償租金，亦敘如前，故扣除上開數額後，被告至
    95年2 月14日止尚無欠租達2 個月以上租額之情事（即150,
    000-35,000-150,000=-35,000），原告以95年2 月24日高雄
    縣籬子內郵局（39支局）第17號存證信函向被告為終止系爭
    租賃契約之意思表示（見本院卷第10-11 頁），有悖於土地
    法第100 條第3 款之規定，不生終止之效力。
七、原告於95年5月17日終止系爭租賃契約有無理由？
(一)、按承租人租金支付有遲延者，出租人得定相當期限，催告承
    租人支付租金，如承租人於其期限內不為支付，出租人得終
    止契約；租賃物為房屋者，遲付租金之總額，非達2 個月之
    租金額，不得依前項之規定，終止契約，其租金約定於每個
    月開始時支付者，並應於遲延給付逾2 個月時，始得終止契
    約，民法第440 條第1 項及第2 項定有明文。又承租人積欠
    租金除擔保金抵償外達2 個月以上時，依土地法第100 條第
    3 款之規定，出租人固得收回房屋。惟該條款所謂因承租人
    積欠租金之事由收回房屋，應仍依民法第440 條第1 項規定
    ，對於支付租金遲延之承租人，定相當期限催告其支付，承
    租人於其期限內不為支付者，始得終止租賃契約（最高法院
    42年台上字第1186號判例意旨參照） 。
(二)、原告主張被告自94年11月15日起至95年5 月14日止，所積欠
    之租金已達2 個月之租額，故其於95年5 月17日為終止契約
    之意思表示，經被告於翌日收受，系爭租賃契約已於同年月
    19日終止，惟為被告所否認，並辯稱兩造所訂之租金過高，
    如扣減超逾法定租額（年息10%） 部分，則至95年5 月14日
    止，其所欠之租額未達2 個月等語。經查，被告自94年11月
    15日起至95年5 月14日止，除曾繳納3 萬5,000 元租金外，
    均未給付原告租金，為兩造所不爭執，故核被告共積欠租金
    達6 個月計30萬元，扣除前開15萬元押租金、已付租金3 萬
    5,000 元，被告尚欠租金11萬5,000 元（計算式：300,000-
    150,000-35,000=115, 000） 。被告雖辯稱其所繳付之系爭
    房屋租賃所得扣繳稅額半數即1 萬5,000 元，亦應抵償其所
    積欠之租金，然觀諸系爭補充事項約定第5 條約定：「租賃
    期間內，乙方需負擔甲方二分之一之本件租屋房屋租賃扣繳
    稅額」等字詞，足認兩造僅約定該稅額應由兩造平均分擔，
    並未約定被告得以之抵償租金，是被告抗辯計算其所積欠之
    租金應扣抵前開稅額，自屬無據；又本件租金為每月5 萬元
    ，尚未過高（詳後段所述），況且租賃物為不動產者，因其
    價值之昇降，當事人固得依民法第442 條聲請法院增減其租
    金，但在未聲請法院增減其租金以前，原約定之租金額，並
    不因租賃不動產價值之昇降，而失其拘束雙方當事人之效力
    ，故被告於本件辯稱系爭租金過高，扣減超逾法定租額後欠
    租未達2 月乙節，亦不足取。基此，迄至95年5 月14日止，
    被告積欠之租金共為11萬5,000 元（此部分原告不為請求）
    ，已逾2 個月即10萬元之租額，原告自得終止系爭租賃契約
    。
(三)、至被告抗辯原告於95年5 月17日終止系爭租賃契約前，並未
    定期催告伊給付租金，故原告此次終止租約，於法亦屬不合
    等語。惟按定期催告承租人支付租金之方式，得於訴訟上或
    訴訟外為之，不拘泥於一定形式。經查，原告於起訴前曾三
    度於94年11月24日、同年12月23日、95年1 月10日定期催告
    被告給付租金之事實，有存證信函及送達回執在卷可按（見
    本院卷第8-12頁），惟原告拒不給付，嗣原告起訴後，於95
    年4 月11日，在本院準備程序中，曾對被告為給付租金之意
    思表示，亦有本院95年4 月11日準備程序筆錄在卷可查（見
    本院卷第72頁），然被告迄至本院95年7 月7 日言詞辯論程
    序時，均未曾給付任何租金予原告，徵之吾人之一般生活經
    驗，被告顯乏支付租金之意欲，亦難苛求原告需對不願支付
    租金之被告持續催告，足認被告於遲延給付租金後，原告已
    於本院準備程序中定相當期限催告其應為給付，而被告未於
    期限內給付租金等情，應堪認定。
(四)、承上，原告定期催告被告給付租金未果，原告乃於95年5 月
    17 日 以被告積欠租金達2 個月之租額為由，寄發高雄第89
    支局郵局第206 號存證信函向被告為終止系爭租賃契約之意
    思表示，經原告於同年月18日收受，有上開存證信函及送達
    回執在卷可稽（見本院卷第100 、102 頁），是系爭租賃契
    約已因被告於95年5 月18日收受上開存證信函後，自95年5
    月19日起即為終止，被告自應返還系爭房屋甚明。
八、原告請求被告給付相當於租金之不當得利是否有據？該數額
    為何？
(一)、按無法律上之原因而受有利益，致他人受有損害者，應返還
    其利益，民法第179 條定有明文；又無權占用他人土地者，
    通常可享有相當於租金之不當得利，土地所有權人得請求占
    用人返還，最高法院61年台上字第1695號判例意旨可資參酌
    ；次按城市地方房屋之租金，以不超過土地及其建築物申報
    總價年息百分之10為限，租用基地建築房屋亦準用之，土地
    法第97條第1 項、第105 條定有明文。而市場攤位之承租人
    ，不僅在其承租之攤位得以營商，並得享受整個市場之特殊
    利益，其應付租金不僅為使用攤位之對價，且包括此項特殊
    利益之對價在內，自非普通之房屋兼土地之承租可比，故不
    受土地法第97條所定，房租及地租最高限制之拘束（最高法
    院54年度台上字第15 28 號判例要旨參照）。
(二)、本件兩造之租約業經原告於95年5 月19日終止，被告自該日
    起未返還原告系爭房屋，自屬無正當權源占用系爭房屋、土
    地，依上開說明，原告自得請求被告返還相當於租金之不當
    得利。而原告主張損害金應以原租金5 萬元計算，被告則認
    過高。經查，系爭房屋位於高雄縣鳳山市○○○路與老爺二
    街轉角處（即三角窗位置），外觀為磚造4 層樓建築，現供
    被告於1 樓經營「海洋超商」，2 樓以上則分隔多間雅房出
    租，附近多為餐飲店，前臨之海洋路早上供擺設攤位販賣蔬
    果、雜貨，為傳統市集，夜晚則供擺設服飾、小吃等攤位，
    為傳統夜市，商業活動頻繁、交通狀況便利，業經原告繪製
    現場地圖，並有照片多幀在卷可憑（見本院卷第63頁及後附
    證物袋內之相簿）；再系爭房屋94年度之課稅現值為60萬8,
    900 元，有高雄縣政府稅捐稽徵處94年房屋稅繳款書在卷可
    查（見本院卷第13頁），且其所坐落之基地面積為75.79 平
    方公尺（31.96+43.83=75.79） ，於93年1 月間之公告現值
    為每平方公尺4 萬7,000 元，亦有該土地登記謄本在卷足憑
    （見本院卷第49頁），若以系爭房屋之課稅現值及公告現值
    年息10% 計算，系爭房屋每月之租金應為3 萬4,759 元【計
    算式：（47,000x75.79+608,900）x10%÷12=34,758.5 ，元
    以下4 捨5 入】，原告請求每月損害金為5 萬元，雖逾法定
    最高租金約1 萬餘元，惟系爭土地位於市場內，被告以之作
    為超商營業使用，有上開多幀照片在卷可稽，且為被告所自
    承，顯有異於通常之居住利益，而與一般市場攤位有整體商
    業利用之商業利益無異，依前揭說明，自不受土地法第97條
    租金最高限額之限制；次參以兩造之前約定之租金為每月5
    萬元，為兩造所不爭執，而該租金數額係兩造本於契約自由
    原則下所同意，被告既願意每月以上開代價向原告承租系爭
    房屋使用，應已考量系爭土地所在之地理位置、經濟效用及
    市場之供需狀況，故本院審酌一切客觀情狀，認原告主張本
    件損害金每月以5 萬元計算，尚屬允當。基上，原告請求被
    告自95年5 月19日起至原告遷讓系爭房屋之日止，依每月5
    萬元計算之補償費及法定遲延利息，為有理由，應予准許。
    原告逾此部分之請求，則無所據，應予駁回。
九、綜上所述，兩造就系爭租賃契約有關押租金不得扣抵租金之
    約定，違反土地法第100 條第3 款規定，應為無效，而迄至
    95年5 月14日止，被告積欠原告6 個月計30萬元之租金，扣
    除被告所交付之15萬元押租金、3 萬5,000 元租金後，尚欠
    11萬5,000 元，已達2 個月之租額，經原告於本院準備程序
    中定期催告被告給付，被告仍未給付，原告據以終止系爭租
    賃契約，經被告於95年5 月18日收受終止函後，系爭租賃契
    約已於同年月19日終止，原告自應返還系爭房屋，惟被告迄
    今仍占有、使用系爭房屋，即屬無權占有，而受有相當於租
    金之利益，致原告受有同額損害。從而，原告依租賃物返還
    請求權及不當得利之法律關係，請求被告遷讓系爭房屋，並
    自95年5 月19日起至交還之日止，按月給付原告5 萬元，為
    有理由，應予准許。至原告逾此部分之請求，為無理由，應
    予駁回。另本院已依租賃物返還請求權判決被告返還系爭房
    屋，則原告依所有物返還請求權所為之請求，本院自毋庸再
    予審究，附此敘明。
十、兩造各陳明願供擔保以代釋明聲請宣告假執行及免為假執行
    ，經核原告勝訴部分與法律規定相符，爰分別酌定相當之擔
    保金額而准許之。至原告敗訴部分，其假執行之聲請即失所
    依附，應予駁回。
十一、據上論結，本件原告之訴為一部有理由、一部無理由，依
      民事訴訟法第79條、第390 條第2 項、第392 條第2 項，
      判決如主文。
中    華    民    國    95    年    7     月    21    日
                  民事第一庭  審判長法  官  甯  馨
                                    法  官  莊珮君
                                    法  官  曾鴻文
正本係照原本作成。
如不服本判決，應於送達後20日內，向本院提出上訴狀並表明上
訴理由，如於本判決宣示後送達前提起上訴者，應於判決送達後
10日內補提上訴理由書（須附繕本）。
中    華    民    國    95    年    7     月    24    日
                                    書記官  王敏東


司法院資訊處製作；財團法人民間司法改革基金會備份。
